【裁判字號】    89,訴,615
【裁判日期】    891025
【裁判案由】    偽造文書
【裁判全文】
臺灣臺北地方法院刑事判決                          八十九年度訴字第六一五號
    公  訴  人  臺灣臺北地方法院檢察署檢察官
    被      告  戊○○
右列被告因偽造文書案件，經檢察官提起公訴（八十九年度偵緝字第一五號），本院
判決如左：
    主  文
戊○○無罪。
    理  由
一、公訴意旨略以：被告戊○○與陳昱全（通緝中）基於概括之犯意聯絡，明知告訴
    人乙○、己○○、甲○○、丙○○等人並未同意擔任福閣設計工程有限公司（以
    下簡稱福閣公司）之股東，竟由被告於民國（下同）八十八年三月間，先擅自以
    告訴人乙○、甲○○、丙○○所交付之印章，蓋印於福閣公司之章程及股東同意
    書，並持向台北市政府建設局辦理公司設立登記，復於八十八年四月間，以告訴
    人己○○所交付之印章，蓋印於福閣公司之章程及股東同意書，並向台北市政府
    建設局申請變更告訴人己○○為公司股東，均致不知情之公務員將前開不實之股
    東資料，分別登載於公司設立登記事項卡及公司變更登記事項卡，足以生損害於
    告訴人乙○、己○○、甲○○、丙○○及主管機關對於公司管理之正確性，因認
    被告涉有刑法第二百十六條、第二百十條之行使偽造私文書，及同法第二百十四
    條之使公務員登載不實罪嫌。
二、按犯罪事實應依證據認定之，無證據不得推定其犯罪事實，刑事訴訟法第一百五
    十四條定有明文。又認定不利於被告之事實，須依積極證據，茍積極證據不足為
    不利於被告事實之認定時，即應為有利於被告之認定，更不必有何有利之證據；
    且刑事訴訟法上所謂認定犯罪事實之積極證據，係指適合於被告犯罪事實之認定
    之積極證據而言，雖不以直接證據為限，間接證據亦包括在內，然而無論直接或
    間接證據，其為訴訟上之證明，須於通常一般之人均不致有所懷疑，而得確信其
    為真實之程度者，始得據為有罪之認定，倘其證明尚未達到此一程度，而有合理
    之懷疑存在時，自不能以推測或擬制之方法，以為有罪裁判之基礎，最高法院著
    有三十年上字第八一六號、二十九年上字第三一０五號、七十六年台上字第四九
    八六號、四十年台上字第八六號等判例可資參照。次按刑法第二百十條偽造文書
    罪，指無製作權之人冒用他人名義而製作該文書為要件之一，如果行為人基於他
    人之授權委託，即不能謂無製作權，自不成立該條之罪，最高法院亦著有四十七
    年台上字第二二六號判例可供參照。復按告訴人之告訴，係以使被告受刑事訴追
    為目的，是其陳述是否與事實相符，仍應調查其他事實以資審認，始得為不利被
    告之認定；又被害人之陳述如無瑕疵，且就其他方面調查又與事實相符，固足採
    為科刑之基礎，倘其陳述尚有瑕疵，而在未究明前，遽採為論罪科刑之根據，即
    難認為適法，最高法院並分別著有五十二年台上字第一三００號及六十一年台上
    字第三０九九號判例可資參照。訊據被告戊○○堅決否認有何偽造文書犯行，辯
    稱：乙○、己○○係伊之母親及胞弟，之前伊所經營之公司即曾以包括渠二人在
    內之親屬為股東，所以留有渠等之身分證影本及印章，這次也有請另一胞弟丁○○轉告乙○及己○○，應該是丁○○忘記處理，而公司被倒帳後，他們遭債權人
    討債，為表明和公司無涉，才向建設局陳情；至甲○○、丙○○部分，則事先均
    曾徵得渠等之同意，並無偽造文書之犯意及行為等語。
三、本件公訴人認被告涉有上開罪嫌，係以告訴人己○○、乙○、甲○○、丙○○於
    警詢及偵訊中指述之內容，及卷附福閣公司股東名單、公司設立登記事項卡、公
    司章程、股東同意書、公司變更登記事項卡、告訴人己○○與乙○之申請書等為
    依據。惟查：
    （一）卷附福閣公司股東名單、公司設立登記事項卡、公司章程、股東同意書、
          公司變更登記事項卡等，除得以證明被告將告訴人己○○、乙○、甲○○
          、丙○○四人列為福閣公司股東，向台北市政府建設局申請設立公司、變
          更股東登記之客觀事實外，應不足以做為被告係未經告訴人等授權，即提
          出上開申請之證據。
    （二）告訴人己○○、乙○雖於警詢中均陳稱不知被列為福閣公司股東，福閣公
          司股東同意書所用之印章非渠等本人所刻，被告擅自取用渠等身分證件，
          告訴人己○○於偵查中並仍陳稱不知被列為股東云云，惟經本院以證人身
          分傳訊告訴人己○○及乙○，提示以被告分別於六十九年間及八十六年間
          所經營樂天企業有限公司（以下簡稱樂天公司）及力公羊裝潢工程股份有
          限公司（以下簡稱力公羊公司）之登記事項卡、公司章程、股東名簿等資
          料（載有告訴人己○○、乙○、案外人被告另胞弟葉文照均為樂天公司股
          東，告訴人己○○、乙○亦為力公羊公司股東；且其中力公羊公司章程上
          之「己○○」、「乙○」印文，核與福閣公司股東同意書及公司章程上，
          「己○○」、「乙○」之印文相同，有上開資料附卷可稽），告訴人葉明
          皇、乙○業證述渠等知悉列名樂天公司及力公羊公司股東，身分證、印章
          均係渠等於被告申請設立以前的公司時，自行交付被告等語在卷。則告訴
          人己○○、乙○於警詢時所指稱印章、身分證係被告所偽造、擅取云云，
          顯然非屬實在，渠二人對於被告犯行之指述具有明顯瑕疵，已不可採。
    （三）卷附告訴人己○○及乙○之申請書，除得以證明渠等曾經以書面向台北市
          政府建設局表明並非福閣公司之股東，請求撤銷該項登記，而得以做為告
          訴人己○○、乙○二人確係基於己意提出本件告訴之佐證外，顯然亦不足
          以補正告訴人己○○及乙○上開指述之瑕疵，而據之認定被告之犯罪。
    （四）告訴人甲○○雖迭於警詢、偵訊中指訴被告冒用其名義列為福閣公司股東
          ，惟關於被告如何取得其身分證及印章一節，其於警詢時所述係於八十七
          年二月間至被告所經營之公司上班時，交付被告辦理公司之電話使用云云
          ，核與其於本院調查時，以證人身分結證所稱係八十六年間至被告所營公
          司上班時，將身分證交給被告申請電話，一、二十天後被告即將身分證歸
          還，至於福閣公司章程上所使用之印章，則係八十七年間被告請其至萬通
          商業銀行汐止分行開戶而為之刻製等語，顯有出入；經本院質以該開戶留
          存之印章現今何在，告訴人甲○○乃供證該印章一直在其身邊，本件係被
          告原來表示其若出名擔任新公司之股東，將替之繳納汽車貸款，惟其將身
          分證、印章交付後，被告未依約代之繳納貸款，其乃反悔等情；則告訴人
          甲○○前開於警詢及偵訊中不實之指述，顯然亦不足以做為認定被告犯罪
          之依據。
    （五）依據告訴人丙○○於警詢及偵訊中，分別所稱「福閣設計工程有限公司於
          八十八年元月欲成立時，戊○○曾請我任董事，我有交身分證辦理公司登
          記，但因我欠稅，無法任負責人，致遭退件，爾後戊○○留有我身分證影
          本，竟未經我同意，冒名將我列入福閣公司股東之一」，及「他把我列入
          股東之事，我知道，後因我欠稅，他才改列他弟弟為股東。他把我列入股
          東之事我不知道，他原要我任負責人，後因被退件，我就說算了」、「（
          提示卷附股東同意書上丙○○之印章是否你的？）是我當初要交予他辦負
          責人之印章，公司後來有否成立我不清楚，我僅知要我當負責人，後來被
          退件，就未與他們聯絡」等語，本件實係告訴人丙○○同意出名擔任福閣
          公司之董事，始將其身分證及印章交付被告辦理申請，後因其尚有積欠稅
          款紀錄，不能擔任董事，遭到退件，其後其即未再與被告聯絡，不知被告
          將之改列為股東而重新申請等情，應堪認定。核諸有限公司之董事本係執
          行業務並代表公司之股東，被告經告訴人丙○○授權將之列名福閣公司之
          董事，改將其列為一般股東提出申請，應未逾越授權之範圍。參以告訴人
          丙○○於福閣公司第一次申請設立遭退件後，即未與被告聯絡，而未向被
          告撤銷上開授權，或要求被告返還其交付之印章等情，且告訴人丙○○並
          業於本院調查時證稱「（是否同意股東名義變更為己○○？）我只是借他
          【指被告】名義，他願意就好」等語，堪認被告將告訴人丙○○列名福閣
          公司股東，及嗣後改列告訴人己○○為股東之行為，均未逾越告訴人黃光
          雄授權委託之範圍無訛。是尚不得遽以告訴人丙○○上開指述，認定被告
          確有冒用其名義製作文書之行為。
    綜上所述，本件依積極證據，顯然尚不足以認定被告確有上開犯行。復查，被告
    所稱當時有請另一胞弟案外人丁○○轉告告訴人己○○、乙○列名福閣公司股東
    之事，並核與證人丁○○所述「被告成立福閣公司前，確實有請我轉告我母親及
    己○○，請他們擔任股東，但我忘記了，一直到案發後才想到是我的疏失引起」
    ，及告訴人乙○於偵訊中所稱「（知否戊○○用你的名義開公司？）我不知道。
    戊○○有告訴丁○○此事，但忘了告訴我」、告訴人己○○、乙○於本院調查時
    所證述「（丁○○是否曾轉告你們此事？）事發後丁○○才告知當初被告有請他
    轉告，他忘了說」等情相符；又被告長年經營公司，多有使用親人名義做為公司
    股東之情形，除樂天公司、力公羊公司之情形，前已敘明外，其於七十七年間及
    八十四年間申請設立力公羊裝潢有限公司及捷拓工程有限公司時，分別以其胞弟
    案外人丁○○、葉文照，及告訴人己○○、乙○擔任股東、案外人丁○○擔任董
    事之事實，並經本院函調該二公司之案卷核閱無訛。參之告訴人己○○、乙○亦
    於本院訊問時證述「（如果被告告知請你們擔任股東，你們是否會同意？）原則
    上會同意，但他必須繳納稅金」、「（發現被列為股東，為何不先和被告聯絡？
    ）那段時間找不到被告，只好先表明沒有擔任股東」等情，則被告於委請案外人
    丁○○轉告告訴人己○○、乙○列名福閣公司股東，於確認渠等同意之前逕行提
    出申請，雖屬輕率，惟衡諸本件告訴人己○○、乙○分係被告之胞弟、生母至親
    ，且均曾多次擔任被告所經營公司之股東，又因案外人丁○○疏未轉告，而並未
    及時向被告表達拒絕之意等情形，被告所稱其認為告訴人己○○、乙○已經同意
    擔任福閣公司之股東，主觀上並無偽造私文書或使公務員登載不實之犯罪故意等
    情，仍應堪採信。加以告訴人甲○○曾同意被告將之列名股東，嗣後才因被告未
    代之繳納汽車貸款而反悔，及告訴人丙○○亦曾同意被告將之列名福閣公司董事
    ，且於被告將之改列股東提出申請前，並未表示撤銷授權之意等情節，前亦已敘
    明，顯然被告以渠二人名義製作福閣公司章程、股東同意書，而向台北市政府建
    設局提出設立及變更股東申請之行為，亦係基於渠等之授權所為，並無何冒用他
    人名義，或使公務員登載不實之情形。此外，本院復查無其他積極證據，足認被
    告確有公訴人所起訴之犯行，不能證明被告犯罪，依法應為無罪之諭知。
據上論斷，應依刑事訴訟法第三百零一條第一項，判決如主文。
本案經檢察官馮成到庭執行職務。
中    華    民    國      八十九    年      十    月      二十五    日
                                            臺灣臺北地方法院刑事第七庭
                                                  法  官  楊代華
右正本證明與原本無異。
如不服本判決，應於判決送達後十日內，向本院提出上訴狀。
                                          書記官  許博為
中    華    民    國      八十九      年      十      月   三十一   日


司法院資訊處製作；財團法人民間司法改革基金會備份。
